臺灣新竹地方法院民事判決
110年度重訴字第49號
原      告  魏銘慧  
訴訟代理人  楊隆源律師


被      告  李仁宗  
受訴訟告知  
人          玉山商業銀行股份有限公司

法定代理人  黃男州  
訴訟代理人  伍建齊  
上列當事人間請求分割共有物事件，本院於民國110年12月9日言
詞辯論終結，判決如下：
    主  文
兩造共有坐落新竹市○○段○○段○○○地號、面積三０二平方公尺及新
竹市○○段○○段○○○地號、面積五三０平方公尺，共二筆土地，准予
合併分割，分割方式為：如附圖所示Ａ部分面積四一六平方公尺
土地，由原告魏銘慧單獨取得，如附圖所示Ｂ部分面積四一六平
方公尺土地，由被告李仁宗單獨取得。
原告魏銘慧應補償被告李仁宗新臺幣參佰貳拾貳萬肆仟元。
訴訟費用由兩造各負擔二分之一。 
    事實及理由
壹、程序方面
一、按訴狀送達後，原告不得將原訴變更或追加他訴。但請求之
    基礎事實同一者，不在此限；不變更訴訟標的，而補充或更
    正事實上或法律上之陳述者，非為訴之變更或追加，民事訴
    訟法第255條第1項第2款、第256條分別定有明文。又裁判分
    割共有物，屬形成判決，法院定共有物之分割方法，固應斟
    酌當事人之聲明、共有物之性質、經濟效用及全體共有人之
    利益等，而本其自由裁量權為公平合理之分配，但並不受當
    事人聲明、主張或分管約定之拘束（最高法院93年度台上字
    第1797號民事判決意旨參照），是當事人主張之分割方案並
    非裁判分割共有物訴訟之訴訟標的，縱使變更分割方案，亦
    僅屬補充或更正事實上或法律上之陳述，而非訴之變更。原
    告起訴時，原請求分割方法如民事起訴狀附圖所示（見本院
    109年度竹調字第395號卷【下稱竹調字卷】第9頁、第17頁
    ）。嗣經本院會同兩造及新竹市地政事務所人員到場履勘測
    量，並囑託新竹市地政事務所繪製複丈日期民國110年4月30
    日之土地複丈成果圖（見本院110年重訴字第49號卷【下稱
    重訴字卷】第47頁，下稱附圖），另囑請謝東曉建築師事務
    所就附圖所示分割方案之A、B兩宗土地之價差及共有人間之
    找補金額進行鑑定，經謝東曉建築師事務所出具土地價格鑑
    定書（見本院重訴字卷第91至150頁）到院後，原告於110年
    11月8日具狀變更分割方法如新竹市地政事務所110年4月30
    日土地複丈成果圖所示，並聲明請求由原告補償被告新臺幣
    （下同）322萬4,000元（見本院重訴字卷第155頁）。參之
    前揭說明，原告就本件分割方案之主張雖有變更，惟僅屬補
    充或更正事實上或法律上之陳述，不生訴訟標的之追加、變
    更問題，合先敘明。
二、次按當事人得於訴訟繫屬中，將訴訟告知於因自己敗訴而有
    法律上利害關係之第三人；訴訟之結果，於第三人有法律上
    利害關係者，法院得於第一審或第二審言詞辯論終結前相當
    時期，將訴訟事件及進行程度以書面通知該第三人；就兩造
    之訴訟有法律上利害關係之第三人，為輔助一造起見，於該
    訴訟繫屬中，得為參加，民事訴訟法第65條第1項、第67條
    之1、第58條第1項分別定有明文。經查，兩造所共有之新竹
    市○○段○○段000○000地號土地（下稱系爭2筆土地）登記有最
    高限額抵押權人玉山商業銀行股份有限公司（下稱玉山商銀
    ），則本件原告請求判決分割系爭2筆土地，對於抵押權人
    自有法律上之利害關係，爰依法為訴訟告知，惟其未聲明參
    加本件訴訟，併此敘明。
貳、實體方面
一、原告主張：
（一）系爭2筆土地為兩造所共有，每人權利範圍均為1/2，系爭
      2筆土地並無依法令、契約、使用目的而不得分割或合併
      分割之限制，且系爭2筆土地之共有人相同、地段相同、
      地界相連、土地使用分區均為第二種商業區，原告自得請
      求將系爭2筆土地合併分割。原告為便利管理起見，曾多
      次要求被告協議分割，惟被告均未置理。關於本件系爭2
      筆土地之分割方式，原告建議將系爭2筆土地合併視為單
      筆土地，總面積為832平方公尺，兩造之權利範圍均為2分
      之1，分割後兩造各分得面積416平方公尺，並以209-1地
      號土地與209地號土地之界址線為基準線，並在該界址線
      上取出中間點（即左右等距之點），再以前開中間點往20
      9地號土地，經208地號土地方向，取出左右面積各為416
      平方公尺之土地，最後在208地號土地與202地號土地之界
      址線上取出界點，並以此界點與前開中間點劃出2筆土地
      之分割線，即系爭2筆土地應予合併分割如新竹市地政事
      務所110年4月30日土地複丈成果圖所示。
（二）因同段210地號及210-2土號等2筆土地均為原告所有，而
      上開2筆土地與附圖所示A部分相互毗鄰，為增加土地之利
      用，請求將附圖所示A部分土地分歸原告單獨所有，附圖
      所示B部分土地則分歸被告單獨所有；又原告所提出之上
      開分割方法，因分割後土地，其坐落位置與地形等因素致
      有價格上之差異，原告同意依鑑定人鑑價之結論，以322
      萬4,000元補償被告。另有關玉山商銀之抵押權部分，玉
      山商銀業已同意將其抵押權轉載至原告所分得之A部分土
      地，附此敘明。
（三）為此爰依民法第823條及第824條之規定，提起本件訴訟，
      並聲明：
  　⒈兩造所共有坐落新竹市○○段○○段000地號及209地號等2筆土
      地，准予合併分割。分割方法為：附圖（即新竹市地政事
      務所110年4月30日土地複丈成果圖）所示A部分（面積416
      平方公尺，即209地號面積333平方公尺、208地號面積83
      平方公尺）分歸原告單獨所有，附圖所標示B部分（面積4
      16平方公尺，即209地號面積197平方公尺、208地號面積2
      19平方公尺）分歸被告單獨所有，並由原告補償被告322
      萬4,000元。
　　⒉訴訟費用由兩造各負擔2分之1。
二、被告則以：不同意合併分割，希望維持現狀。如須分割，20
    8、209地號土地應該要由兩造各分得2分之1土地面積；如依
    原告提出之分割方案分割，由原告取得較多之209地號土地
    面積，並不合理，至於原告是否另以金錢補償被告，亦非本
    件重點等語置辯。並聲明：（一）原告之訴駁回。（二）訴
    訟費用由原告負擔。
三、本院之判斷：
（一）本件並無依法令、契約、使用目的不得分割或合併分割之
      限制，且系爭2筆土地相鄰，共有人相同，得請求合併分
      割：
　　⒈按各共有人，除法令另有規定外，得隨時請求分割共有物
      ，但因物之使用目的不能分割或契約訂有不分割之期限者
      ，不在此限，民法第823 條第1 項定有明文。查系爭2 筆
      土地為兩造所共有，原告及被告應有部分均為2分之1，而
      依系爭土地之使用目的並無不能分割情形，兩造亦無不分
      割之協議等情，有原告提出之土地登記第三類謄本為證（
      見本院竹調字卷第19至25頁），被告對此亦不爭執，則原
      告訴請裁判分割共有物，於法自屬有據，應予准許。
    ⒉又民法第824條第5項、第6項增訂「合併分割」之規定，其
      立法目的乃在避免不動產尤其是土地之細分，以有益社會
      經濟之發展，其中第5項之適用前提要件，除法令有禁止
      合併分割規定外，僅須為共有人相同之數不動產，共有人
      即得請求合併分割，該數不動產包括相同性質之不動產，
      例如共有數筆土地，或不同性質不動產，例如一為共有土
      地、一為共有建築物，至各不動產共有人之應有部分是否
      相同、是否相鄰、地目是否相同應均非所問，只要在共有
      人均同意且無害共有人間利益並力求公平之情形下，宜儘
      量准許共有人訴請合併消滅共有關係之機會。經查，系爭
      2筆土地之土地使用分區均為「擬定新竹（含香山）都市
      計畫（市中心地區）細部計畫」之第二種商業區，且係相
      鄰之土地，若進行各筆土地之單獨分割，各共有人所分得
      之土地將有面積較小且零碎散置之情形，不利於共有人之
      使用開發，經濟效益較為不彰，反之，倘予以合併分割，
      因各共有人分得之土地面積較大，自較有利於共有人對分
      得土地之利用及其價值之提昇，基於上開說明及民法增訂
      第824條第5項、第6項之精神，本院認為系爭2筆土地之分
      割應採行合併分割之方式，以利土地之開發利用，是原告
      請求合併分割系爭2筆土地，自屬有據，應予准許。
    ⒊被告雖以系爭2筆土地如須分割，其分割方案應單純以面積
      計算（見本院竹調字卷第86頁）等語置辯。稽之分割共有
      物之目的旨在消弭不動產之共有關係，使所有權單純化，
      俾便不動產之所有權人得單獨使用收益處分不動產，發揮
      其經濟價值，查，系爭2筆土地因土地坐落位置等因素，
      致系爭209地號土地之公告現值略高於系爭208地號土地，
      如予合併分割，因各共有人就各共有土地獲配之面積並非
      完全係依照原有之應有部分比例分配，固有可能使各共有
      人獲配取得之土地價值產生落差，惟系爭2筆土地合併分
      割後之經濟價值，仍可透過專業之不動產估價師經由鑑定
      之方式予以估算，再由取得較高經濟價值之土地之共有人
      就他共有人為金錢補償，事實上並無窒礙難行之處，反之
      ，如依被告之抗辯將系爭2筆土地按各共有人之應有部分
      比例各別分割，亦即單純以土地面積進行分割，僅為使兩
      造取得之土地價值均等，惟其分割結果恐將使各共有人獲
      配取得之土地散置四處，顯不利於共有人日後使用開發土
      地，業如前述，是被告不同意合併分割所執上開理由，核
      與分割共有物之立法目的相悖，難以憑採。
（二）分割方案之酌定：　
　　⒈按分割之方法不能協議決定，或於協議後因消滅時效完成
      經共有人拒絕履行者，法院得因任何共有人之請求，命為
      下列分配：一、以原物分配於各共有人，民法第824條第2
      項第1款前段規定甚明。另按以原物分配於各共有人時，
      除應顧及均衡之原則外，並須就各共有人應行分得之範圍
      ，例如面積多寡、交通、位置及占有形勢等，予以確定（
      最高法院55年台上字第1982號判例意旨參照）；且按裁判
      上如何定共有物分割之方法，除應斟酌當事人之聲明、共
      有物之性質、共有人之意願、利害關係、經濟效用及全體
      共有人之利益等公平決之外，並不受任何共有人主張之拘
      束，法院為顧及全體共有人所得利用之價值等情形，本有
      自由裁量之權，惟儘量依各共有人使用現狀定分割方法，
      以維持現狀，減少共有人所受損害，當不失為裁判分割斟
      酌之一種原則（最高法院82年度台上字第1990號裁判亦同
      此見解）。是共有物分割之方法，固可由法院自由裁量，
      但仍應斟酌各共有人之意願、各共有人之利害關係、共有
      物之性質、價格、分割前之使用狀態、經濟效用、分得部
      分之利用價值及全體共有人之利益等有關情狀，定一適當
      公平之方法以為分割，此外，共有人分得之土地是否與外
      界有適宜之聯絡，是否會造成袋地情形，及社會利益等均
      在考慮之列。（最高法院96年度台上字第108號、90年度
      台上字第1607號、89年度台上字第724號判決意旨參照）
      。　　　　　
   ⒉經查，系爭2 筆土地目前供作停車場使用（仁德停車場），
     土地上無建物，但有停車場設備（柵欄2個、繳費亭1個）
     ，另有一貨櫃屋，堆滿雜物，無人使用，兩造均稱非其等
     之物，鄰近系爭2筆土地之同段209-1地號、235-11地號處
     為新竹市仁德街，210地號土地為和潤停車場，周圍多建物
     供住宅、商業使用，系爭2筆土地後方約位於202地號位置
     有一鋼筋混凝土大樓，目測約為12層樓等情，業經本院會
     同兩造及地政人員至現場履勘測量後製有勘驗筆錄、複丈
     成果圖附卷可稽（見本院重訴字卷第14頁、第47頁），並
     有原告提出之現場照片等在卷為憑（見本院重訴卷第29至3
     9頁）。
    ⒊本件系爭2筆土地以合併分割為宜，業如前述。本院經審酌
      兩造之意見，並考量土地現有使用狀況及分割後之利用暨
      合併分割之立法目的，認系爭2筆土地以採如附圖所示之
      分割方法為適當，茲說明如下：
　　　⑴系爭2筆土地之現況已如前述，參以系爭209地號土地毗
        鄰同段209-1地號、235-11地號土地（即仁德街），可
        直接利用仁德街對外通行，然系爭208地號土地則須經
        由系爭209地號土地始能通行仁德街，是以附圖所示之
        分割方案，即面向仁德街，以同段209-1地號土地與系
        爭209地號土地之界址線為基準線，在該界址線上取出
        中間點（即左右等距之點），再以前開中間點往209地
        號土地，經208地號土地方向，取出左右面積各為416平
        方公尺（即將系爭2筆土地總面積832平方公尺除以2）
        之土地，最後在208地號土地與202地號土地之界址線上
        取出界點，並以此界點與前開中間點畫出系爭2筆土地
        之分割線，使分割後之A、B部分土地面積相等，且均可
        直接通行仁德街，以發揮分割後土地最大之經濟效用，
        並兼顧各共有人間之利益，應屬公允而可採。
　　　⑵再佐以系爭2筆土地西北側與同段210地號土地相鄰，而
        該210地號土地為原告所有，有原告提出之土地登記第
        一類謄本附卷可參（見本院竹調字卷第29頁），且該筆
        土地現況與系爭2筆土地相同，均係作為停車場使用，
        是系爭2筆土地依附圖所示之分割方案分割後，如由原
        告單獨取得與同段210地號毗鄰之A部分土地，使原告得
        就分割後取得之A部分土地及同段210地號土地合併規劃
        利用，將可大幅提昇土地使用之經濟效益。而被告依此
        分割方案所分得之B部分土地，雖因土地坐落位置及土
        地公告現值之差異致其分得之土地價值有所減損，惟仍
        可透過金錢找補之方式予以補償（詳後述），對於被告
        尚無不公平之處。
　　　⑶綜上，本院衡酌系爭2筆之使用現況，並兼顧各共有人之
        分割意願、其等應有部分之面積、土地完整性、土地利
        用方式、經濟價值、對外通行之便利性及分割共有物之
        目的、各共有人利益之衡平等一切因素，揆諸上開規定
        及說明，認系爭2筆土地以附圖所示分割方案予以合併
        分割，應屬適當，而為可採。　
    ⒋另按以原物為分配時，如共有人中有未受分配，或不能按
      其應有部分受分配者，得以金錢補償之，民法第824條第3
      項定有明文。又按共有物之原物分割，依民法第825條規
      定觀之，係各共有人就存在於共有物全部之應有部分互相
      移轉，使各共有人取得各自分得部分之單獨所有權。故原
      物分割而應以金錢為補償者，倘分得價值較高及分得價值
      較低之共有人均為多數時，該每一分得價值較高之共有人
      即應就其補償金額對於分得價值較低之共有人全體為補償
      ，並依各該短少部分之比例，定其給付金額，方符共有物
      原物分割為共有物應有部分互相移轉之本旨（最高法院85
      年台上字第2676號判例意旨參照）。故共有物之分割，如
      依原物之數量按應有部分比例分配，價值不相當，而須以
      金錢補償者，應依原物之總價值，按各共有人應有部分比
      例算出其價值，再與各共有人實際分得部分之價值相較，
      由分得較高之共有人，就其超出應有部分價值之差額部分
      ，對分得價值較低之共有人全體為補償，並依各該短少部
      分之比例，定其給付金額（最高法院90年度台上字第1245
      號判決意旨參照）。
　　⒌經查，系爭2筆土地之分割方案，係採如附圖所示之分割方
      案，據此，兩造就系爭2筆土地雖均受原物分配，惟其中2
      09地號土地係直接與仁德街相鄰，208地號則未與仁德街
      相鄰，須經由209地號土地始能通行仁德街，又208地號土
      地於110年1月之土地公告現值為每平方公尺80,026元，20
      9地號土地於110年1月之土地公告現值為每平方公尺99,24
      3元等情，有系爭2筆土地之地籍圖謄本、行政院農業委員
      會林務局農林航空測量所110年3月24日農測供字第110911
      0516號函檢附之航照圖及土地登記第二類謄本存卷可查（
      見本院竹調字卷第17頁、第121至129頁、重訴字卷第141
      至147頁）。本院審酌系爭2筆土地之位置、地形、土地公
      告現值均有不同等因素，致部分共有人取得之土地價值互
      有增加或未足，依上開說明，自應以金錢相互補償。而經
      本院囑託謝東曉建築師事務所鑑價結果，兩造於分割前就
      系爭2筆土地之應有部分價值均為1億2,908萬2,000元，系
      爭2筆土地依附圖所示分割方案分割後，原告分得之A部分
      土地價值為1億3,230萬6,000元，亦即原告於分割後所分
      得之土地價值較依其應有部分計算之土地價值增加了322
      萬4,000元（計算式：132,306,000－129,082,000＝3,224,0
      00），被告分得之B部分土地價值為1億2,585萬8,000元，
      亦即被告於分割後所分得之土地價值較依其應有部分計算
      之土地價值減少了322萬4,000元（計算式：129,082,000－
      125,858,000＝3,224,000），是原告應給付予被告之價差
      為322萬4,000元等情，有該事務所出具之土地價格鑑定書
      在卷可稽（見本院重訴字卷第91至150頁）。本院即以此
      作為兩造互為找補之依據，以期公允。從而，原告應給付
      予被告之補償金額為322萬4,000元，爰判決如主文第2項
      所示。
四、再按應有部分有抵押權或質權者，其權利不因共有物之分割
    而受影響。但權利人同意分割、權利人已參加共有物分割訴
    訟、權利人經共有人告知訴訟而未參加者，其權利移存於抵
    押人或出質人所分得之部分，民法第824 條之1 第2 項定有
    明文。本件原告就系爭2筆土地之應有部分為玉山商銀設定
    抵押權，抵押權人玉山商銀於本件訴訟進行中業已同意系爭
    2筆土地分割後抵押權存在於原告分得之土地上（見本院重
    訴字卷第43頁），是系爭2筆土地分割後，抵押權人玉山商
    銀之抵押權即應移存於原告所分得之附圖所示A部分、面積4
    16平方公尺之土地上，附此敘明。
五、末按因共有物分割、經界或其他性質上類似之事件涉訟，由
    敗訴當事人負擔訴訟費用顯失公平者，法院得酌量情形，命
    勝訴之當事人負擔其一部，民事訴訟法第80條之1定有明文
    。蓋分割共有物事件，本質上並無訟爭性，兩造本可互換地
    位，由任一共有人起訴請求分割，均無不可。而定共有物分
    割之方法，可由法院自由裁量，為適當之分配，不受任何共
    有人主張之拘束，並係以請求分割共有物之形成權為訴訟標
    的，當事人所提出之分割方法，僅係供法院之參考，實質上
    並無所謂何造勝訴、敗訴之問題，倘由一造負擔全部費用，
    顯有失公平，本院酌量兩造之情形，認本件訴訟費用應由兩
    造依比例分擔較為公允，爰判決由兩造按其等就系爭2筆土
    地所有權之應有部分比例各負擔2分之1，始為允妥，爰諭知
    本件訴訟費用之負擔如主文第3項所示。
六、本件判決之基礎已臻明確，兩造其餘之攻擊、防禦方法及舉
    證，經審酌核與判決結果無影響，爰不一一予以論列，併此
    敘明。
七、訴訟費用負擔之依據：民事訴訟法第80條之1、第85條第1項
    ，判決如主文。
中　　華　　民　　國　　111 　年　　1 　　月　　12　　日
                  民事第一庭  法  官 張詠晶
以上正本係照原本作成。
如不服本判決，須於本判決送達後二十日內向本院提出上訴狀
（須按他造當事人之人數附繕本）。　　　　　　　　　　　　
中　　華　　民　　國　　111 　年　　1 　　月　　13　　日
                             書記官   蔡美如